ACORDAO-COMPLETO-2355891

ACÓRDÃO 1612/2020 ATA 23/2020 - PLENÁRIO

VISTOS, relatados e discutidos estes autos de Tomada de Contas Especial em que são apontadas irregularidades cometidas no âmbito do Município de Lagoa da Canoa-AL na execução do Programa Nacional de Alimentação Escolar (PNAE) , durante os exercícios de 2009 e 2010;
ACORDAM os Ministros do Tribunal de Contas da União, reunidos em Sessão do Plenário, ante as razões expostas pelo Relator, em:
9.1. considerar revéis, para todos os efeitos, as empresas Comercial Eucaliptos Ltda. e Aloísio Nascimento Limeira - EPP, dando-se prosseguimento ao processo, de acordo com o art. 12, § 3º, da Lei 8.443, de 16/7/1992;
9.2. rejeitar os argumentos trazidos aos autos, em sede alegações de defesa e razões de justificativa, pelos Srs. Jair Lira Soares, Maria Rosiane Nascimento da Silva e Rubens Francisco da Silva e, em resposta às oitivas, pelas empresas Maria Arleneide N. Costa & Cia Ltda., Comercial 15 de Novembro Ltda. e C M Lira, também identificada nesta TCE pelo seu nome de fantasia, Comercial Compre Fácil;
9.3. com fundamento nos arts. 1º, inciso I, 16, inciso III, alíneas "b" e "c", da Lei 8.443/1992, combinados com os arts. 19 e 23, inciso III, da mesma Lei e com os arts. 1º, inciso I, 209, inciso III, 210 e 214, inciso III, do Regimento Interno do TCU, julgar irregulares as contas do Sr. Jair Lira Soares, condenando-o ao pagamento da quantia de R$ 45.440,55 (quarenta e cinco mil, quatrocentos e quarenta reais e cinquenta e cinco centavos) , atualizada monetariamente e acrescida dos juros de mora, calculada a partir de 2/8/2010 até a efetiva quitação do débito, fixando-lhe o prazo de 15 (quinze) dias, a contar da notificação deste Acórdão, para que comprove perante este Tribunal o recolhimento da referida quantia aos cofres do Fundo Nacional do Desenvolvimento da Educação (FNDE) , nos termos do art. 23, inciso III, alínea "a", da Lei Orgânica do TCU combinado com o art. 214, inciso III, alínea "a", do Regimento Interno, abatendo-se, na oportunidade, as quantias eventualmente já ressarcidas;
9.4. aplicar ao Sr. Jair Lira Soares a multa prevista no art. 57 da Lei 8.443/1992, combinado com o art. 267 do Regimento Interno do TCU, no valor de R$ 28.000,00 (vinte e oito mil reais) , com a fixação do prazo de 15 (quinze) dias, a contar da notificação, para comprovar, perante o Tribunal (art. 214, inciso III, alínea "a", do Regimento Interno) , o recolhimento da dívida aos cofres do Tesouro Nacional, atualizada monetariamente desde a data deste Acórdão até a do efetivo recolhimento, se for paga após o vencimento, na forma da legislação em vigor;
9.5. aplicar à Sra. Maria Rosiane Nascimento da Silva e ao Sr. Rubens Francisco da Silva a multa prevista no art. 58, inciso II, da Lei 8.443/1992, no valor individual de R$ 12.000,00 (doze mil reais) , com a fixação do prazo de 15 (quinze) dias, a contar das respectivas notificações, para comprovarem, perante o Tribunal (art. 214, inciso III, alínea "a", do Regimento Interno) , o recolhimento das dívidas aos cofres do Tesouro Nacional, atualizadas monetariamente desde a data deste Acórdão até a dos efetivos recolhimentos, se forem pagas após o vencimento, na forma da legislação em vigor; 
9.6. autorizar, desde logo, nos termos dos arts. 26 e 28, inciso II, da Lei 8.443/1992:
9.6.1. o pagamento das dívidas referentes aos subitens 9.3 a 9.5 supra em até 36 (trinta e seis) parcelas mensais e consecutivas, se solicitado por qualquer dos responsáveis e se o processo não tiver sido remetido para cobrança judicial, fixando-se o vencimento da primeira em 15 (quinze) dias, a contar do recebimento da notificação, e o das demais a cada 30 (trinta) dias, devendo incidir sobre cada uma delas os encargos legais devidos, na forma prevista na legislação em vigor, sem prejuízo ao vencimento antecipado do saldo devedor em caso de não comprovação do recolhimento de qualquer parcela, conforme prevê o art. 217, § 2º, do Regimento Interno deste Tribunal;
9.6.2. a cobrança judicial das dívidas, caso não atendidas as notificações;
9.7. considerar grave as infrações cometidas pelos Srs. Jair Lira Soares, Maria Rosiane Nascimento da Silva e Rubens Francisco da Silva e inabilitá-los, por conseguinte, em consonância com o art. 60 da Lei 8.443/1992, para o exercício de cargo em comissão ou função de confiança no âmbito da Administração Pública por um período de 5 (cinco) anos;
9.8. nos termos do art. 46 da Lei Orgânica do TCU, combinado com o art. 271 do Regimento Interno, declarar a inidoneidade das empresas Aloísio Nascimento Limeira - EPP, Comercial Eucaliptos Ltda. - EPP, Maria Arlenilde Nascimento Costa & Cia Ltda., Comercial 15 de Novembro Ltda. e C M Lira para participar, por 2 (dois) anos, de licitação no âmbito da Administração Pública Federal;
9.9. dar ciência dessa decisão aos responsáveis em epígrafe, ao Município de Lagoa da Canoa-AL, ao Ministério da Educação e ao Procurador-Chefe da Procuradoria da República em Alagoas, encaminhando a esse último destinatário cópia do presente Acórdão, acompanhado do Relatório e do Voto que o fundamentam, em conformidade com o art. 16, § 3º, da Lei 8.443/1992, combinado com o art. 209, § 7º, do Regimento Interno do TCU, para adoção das medidas que entender cabíveis.

Tomada de contas especial autuada em razão de irregularidades na aplicação de recursos do Programa Nacional de Alimentação Escolar (PNAE), nos exercícios de 2005 a 2010.

Município de Lagoa da Canoa-AL e Fundo Nacional do Desenvolvimento da Educação (FNDE).

3. Interessados(as)/Responsáveis/Recorrentes:
3.1. Responsáveis: Jair Lira Soares (CPF XXX.203.244-XX), Maria Rosiane Nascimento da Silva (CPF XXX.695.574-XX), Rubens Francisco da Silva (CPF XXX.812.294-XX), Aloísio Nascimento Limeira-EPP (CNPJ 07.968.839/0001-67), Comercial 15 de Novembro Ltda. (CNPJ 12.419.487/0001-20), C M Lira (CNPJ 06.145.514/0001-11), Comercial Eucaliptos Ltda. (CNPJ 08.541.152/0001-03) e Maria Arlenilde Nascimento Costa & Cia Ltda. (CNPJ 04.789.709/0001-79).

13.1. Ministros presentes: José Mucio Monteiro (Presidente), Walton Alencar Rodrigues, Benjamin Zymler, Augusto Nardes, Aroldo Cedraz (Relator), Raimundo Carreiro, Ana Arraes, Bruno Dantas e Vital do Rêgo.
13.2. Ministros-Substitutos presentes: Augusto Sherman Cavalcanti, Marcos Bemquerer Costa, André Luís de Carvalho e Weder de Oliveira.

ACORDAO-COMPLETO-2528734

Acórdão 596/2022 - Plenário

ACORDAO-COMPLETO-2432897

Acórdão 796/2021 - Plenário

AROLDO CEDRAZ

Com alguns ajustes de forma e fundamentado no inciso I do § 3º do art. 1º da Lei 8.443, de 16/7/1992, adoto como Relatório a instrução elaborada no âmbito da Secretaria de Controle Externo de Tomada de Contas Especial (Secex/TCE) e autuada como peça 57, a qual contou com a anuência do corpo diretivo da referida unidade técnica (peças 58 e 59) e com a concordância do Ministério Público/TCU, representado nestes autos pelo Subprocurador-Geral Lucas Rocha Furtado (peça 60) :
"INTRODUÇÃO
1. A presente Tomada de Contas Especial teve origem na Representação TC Processo 040.995/2012-7, em razão de suposto desvio de verbas do Programa de Alimentação Escolar (PNAE) , nos exercícios de 2005 a 2010, no âmbito do Município de Lagoa da Canoa (AL) . 
2. Por meio do Acórdão 1472/2016-TCU-Plenário, Raimundo Carreiro, foi determinada, nos termos do art. 47 da Lei 8.443/1992 c/c o art. 252 do RI/TCU, a conversão do processo de Representação em TCE, autorizando, desde logo, as citações e oitivas dos respectivos responsáveis (peça 3) .
HISTÓRICO
3. No exame técnico realizado na instrução de mérito constante da peça 149 do TC Processo 040.995/2012-7, onde se encontra o histórico completo da situação sob análise, ressalta-se que, muito embora a análise feita pelo Ministério Público Federal (MPF) tenha considerado a ocorrência de cinco irregularidades, tendo em vista a competência constitucional do Tribunal de Contas da União e seu consequente universo de atuação - diverso daquele do MPF -, o trabalho desta corte teve como escopo apenas duas irregularidades: I- fraude aos processos licitatórios em Lagoa da Canoa; e II-desvio da merenda (não comprovação da boa e regular utilização de recursos públicos por adequação, já que os fatos informados ao TCU dão conta de que não há documentos que comprovem o uso regular dos recursos) .
4. Por fim, foi proferido o Acórdão 1472/2016-TCU-Plenário, Raimundo Carreiro, por meio do qual foram feitas as determinações a seguir transcritas (peça 3) : 
9.2. determinar, nos termos do art. 47 da Lei 8.443/1992 c/c o art. 252 do RI/TCU, a conversão do presente processo em Tomada de Contas Especial, autorizando, desde logo, as citações e oitivas dos responsáveis, nas formas a seguir indicadas: 
9.2.1. realizar a citação do Sr. Jair Lira Soares, ex-Prefeito Municipal de Lagoa da Canoa/AL (CPF: XXX.203.244-XX) , com fundamento nos arts. 10, § 1º, e 12, incisos I e II, da Lei 8.443/1992 c/c o art. 202, incisos I e II, do RI/TCU, para que, no prazo de quinze dias, apresente alegações de defesa e/ou recolha aos cofres do Fundo Nacional do Desenvolvimento da Educação (FNDE) , a quantia abaixo indicada, atualizada monetariamente a partir da respectiva data até o efetivo recolhimento, abatendo-se na oportunidade a quantia eventualmente ressarcida, na forma da legislação em vigor, em decorrência da irregularidade descrita a seguir que acarretou prejuízo ao Erário: 
Ato Impugnado: Não comprovação da boa e regular utilização de recursos públicos relativos ao PNAE, repassados à Prefeitura Municipal de Lagoa da Canoa/AL nos anos de 2009 e 2010. 
Dispositivos violados: Lei 8.666/1993: arts. 66, 73, inciso II, 76; Lei 4.320/1964: arts. 62, 63 e 64; e arts. 2, inciso I, 15 e 16 da Resolução/CD/FNDE 38, de 16 de julho de 2009.
Responsável: 
Nome: Jair Lira Soares - CPF: XXX.203.244-XX; - Cargo: Prefeito (2009-2012) ; 
Conduta: não comprovar a correta gestão de parte dos recursos públicos referentes ao Programa Nacional de Alimentação Escolar, repassados à Prefeitura Municipal de Lagoa da Canoa/AL nos anos de 2009 e 2010 (e utilizados entre os meses de abril de 2009 e agosto de 2010) . Ausência de comprovação de que a integralidade dos valores pagos às empresas fornecedoras de alimentos teve como resultado a efetiva entrega desses produtos às escolas sob a forma de merenda; 
Débito: 
	VALOR ORIGINAL (R$) 
	DATA DA OCORRÊNCIA

	45.440,55
	2/8/2010

Valor Atualizado até 9/3/2016: R$ 66.470,44
9.2.2. realizar, com fundamento no art. 250, inciso V, do RITCU, as oitivas das empresas Comercial Compre Fácil Ltda., atual Comercial de Alimentos Rural Ltda. (CNPJ: 06.145.514/0001- 11) , Comercial 15 de Novembro Ltda. (CNPJ: 12.419.487/0001-20) , Maria Arleneide N. Costa & Cia Ltda. (04.789.709/0001-79) , Comercial Eucaliptos Ltda. EPP (CNPJ 08.541.152/0001-03) e Aloísio Nascimento Limeira - ME (CNPJ 07.968.839/0001-67) para, no prazo de quinze dias, se assim desejarem, manifestarem-se sobre os fatos abaixo indicados, constantes da representação formulada pelo Ministério Público Federal (cópia em anexo) , alertando-as quanto à possibilidade de o Tribunal, caso não apresentadas ou não sejam acatadas as justificativas, aplicar-lhes a sanção de declaração de inidoneidade para licitar com a administração pública federal, nos termos do art. 46 da lei 8.443/1992: 
Ato Impugnado: Fraude à licitação no âmbito do Pregão Presencial 1/2009.
Dispositivos violados: Lei 8.666/1993: arts. 3º e 22, § 3º; art. 4º, inciso I, da Lei 10.520/2002.
Empresas Licitantes: 
I - Nome: Comercial Compre Fácil Ltda. (atual Comercial de Alimentos Rural Ltda.) ; - CNPJ: 06.145.514/0001-11; 
II - Nome: Comercial 15 de Novembro Ltda.; - CNPJ: 12.419.487/0001-20; 
III - Nome: Maria Arleneide N. Costa & Cia Ltda.; - CNPJ: 04.789.709/0001-79; 
IV - Nome: Comercial Eucaliptos Ltda. EPP - CNPJ: 08.541.152/0001-03 
V - Nome: Aloísio Nascimento Limeira - ME - CNPJ: 07.968.839/0001-67 
Conexão das empresas com a irregularidade: 
Prática de atos fraudulentos por seus representantes no âmbito do Pregão Presencial 01/2009, promovido pelo Município de Lagoa da Canoa/AL, para a compra de gêneros alimentícios com recursos do PNAE, configurada pelo conluio entre as empresas Maria Arleneide N. Costa & Cia Ltda. (04.789.709/0001-79) , Comercial Compre Fácil Ltda. (CNPJ: 06.145.514/0001-11) , atual Comercial de Alimentos Rural Ltda., e Comercial 15 de Novembro Ltda. (CNPJ: 12.419.487/0001-20) , cujos representantes simularam disputa licitatória, forjando cotação de preços, retirada de edital e apresentação de proposta de lances, com vistas ao direcionamento do resultado, conforme apurado pelo Ministério Público Federal, e delineado adiante:
a) cotação de preços apenas junto a empresas do Grupo Empresarial 15 de Novembro (Comercial Compre Fácil Ltda., Comercial 15 de Novembro Ltda. e Maria Arleneide N. Costa & Cia) ; 
b) não publicação do edital em diário oficial ou jornais de grande circulação, em descumprimento ao art. 4º, inciso I, da Lei 10.520/2002; 
c) entrega do edital do Pregão apenas a empresas do grupo empresarial 15 de Novembro (Aloísio Nascimento Limeira - ME, Comercial 15 de Novembro Ltda. e Comercial Eucaliptos Ltda.) , sendo que apenas as empresas Comercial 15 de Novembro Ltda. e Comercial Eucaliptos Ltda. participaram da licitação; 
d) em 33 dos 36 itens licitados, a empresa Comercial 15 de Novembro apresentou propostas em valores que diferem dos valores propostos pela Empresa Comercial Eucaliptos no percentual exato de 2%, demonstrado simulação de disputa, seja pela combinação de propostas ou pela realização de proposta pela mesma pessoa;
e) não exigência dos licitantes de laudo dos produtos a serem fornecidos, no âmbito do pregão, em desobediência ao princípio da vinculação ao instrumento convocatório; 
f) presente no envelope de proposta da empresa 15 de Novembro o nome da empresa Comercial Compre Fácil; 
g) empresas participantes com laços estreitos entre si. A sócia administradora da empresa Comercial Compre Fácil Ltda. é irmã do sócio administrador da Comercial 15 de Novembro Ltda. e já foi sócia dessa empresa até 2001. Prática habitual de combinação de preços em processos licitatórios entre as empresas Maria Arlenilde Costa & Cia Ltda. e Compre Fácil Ltda.; 
9.2.3. realizar, com fundamento no art. 10, § 1º, c/c o art. 12, inciso III, da Lei 8.443/1992, e no art. 250, inciso IV, do Regimento Interno do TCU, a audiência dos responsáveis Sr. Jair Lira Soares (CPF: XXX.203.244-XX) , Prefeito Municipal de Lagoa da Canoa/AL, Sr. Rubens Francisco da Silva (CPF: XXX.812.294-XX) , pregoeiro, e Sra. Maria Rosiane Nascimento da Silva (CPF: XXX.695.574-XX) , para que, no prazo de quinze dias, apresentem razões de justificativa por haverem conduzido e homologado os atos inerentes ao Pregão Presencial 01/2009, promovido pela Prefeitura Municipal de Lagoa da Canoa/AL, para aquisição de gêneros alimentícios destinados à merenda escolar daquele município, em que se constatou a ocorrência de fraude à licitação, com direcionamento de resultado, nos contornos adiante descritos, apurados pela Controladoria Geral da União (cópia em anexo) :
Ato Impugnado: Fraude à licitação no âmbito do Pregão Presencial 1/2009 da Prefeitura de Lagoa da Canoa/AL.
Dispositivos violados: Lei 8.666/1993: arts. 3º e 22, § 3º; art. 4º, inciso I, da Lei 10.520/2002. 
Responsáveis: 
Responsável 1: Jair Lira Soares - CPF: XXX.203.244-XX; - Prefeito (2009-2012) ; 
Conduta: homologar licitação montada, em conluio com licitantes, que levou ao direcionamento do resultado. A montagem ficou configurada pelos seguintes fatos:
a) cotação de preços apenas junto a empresas do Grupo Empresarial 15 de Novembro (Comercial Compre Fácil Ltda., Comercial 15 de Novembro Ltda. e Maria Arleneide N. Costa & Cia) ;
b) não publicação do edital em diário oficial ou jornais de grande circulação, em descumprimento ao art. 4º, inciso I, da Lei 10.520/2002; 
c) entrega do edital do Pregão apenas a empresas do grupo empresarial 15 de Novembro (Aloísio Nascimento Limeira - ME, Comercial 15 de Novembro Ltda. e Comercial Eucaliptos Ltda.) , sendo que apenas as empresas Comercial 15 de Novembro Ltda. e Comercial Eucaliptos Ltda. participaram da licitação;
d) em 33 dos 36 itens licitados, a empresa Comercial 15 de Novembro apresentou propostas em valores que diferem dos valores propostos pela Empresa Comercial Eucaliptos no percentual exato de 2%, demonstrado simulação de disputa, seja pela combinação de propostas ou pela realização de proposta pela mesma pessoa; 
e) não exigência dos licitantes de laudo dos produtos a serem fornecidos, no âmbito do pregão, em desobediência ao princípio da vinculação ao instrumento convocatório; 
f) presente no envelope de proposta da empresa 15 de Novembro o nome da empresa Comercial Compre Fácil; 
g) empresas participantes com laços estreitos entre si. A sócia administradora da empresa Comercial Compre Fácil Ltda. é irmã do sócio administrador da Comercial 15 de Novembro Ltda. e já foi sócia dessa empresa até 2001. Prática habitual de combinação de preços em processos licitatórios entre as empresas Maria Arlenilde Costa & Cia Ltda. e Compre Fácil Ltda.; 
Responsáveis 2 e 3: Rubens Francisco da Silva e Maria Rosiane Nascimento da Silva; CPF: XXX.812.294-XX e XXX.695.574-XX, respectivamente; - pregoeiros (período total de exercício do cargo: desconhecido) ;
Condutas: conduzir o Pregão Presencial 001/2009 da Prefeitura Municipal de Lagoa da Canoa/AL, de modo a produzir uma licitação montada, em conluio com licitantes, que levou ao direcionamento do resultado. A montagem ficou configurada pelos seguintes fatos: 
a) cotação de preços apenas junto a empresas do Grupo Empresarial 15 de Novembro (Comercial Compre Fácil Ltda., Comercial 15 de Novembro Ltda. e Maria Arleneide N. Costa & Cia) ; 
b) não publicação do edital em diário oficial ou jornais de grande circulação, em descumprimento ao art. 4º, inciso I, da Lei 10.520/2002; 
c) entrega do edital do Pregão apenas a empresas do grupo empresarial 15 de Novembro (Aloísio Nascimento Limeira - ME, Comercial 15 de Novembro Ltda. e Comercial Eucaliptos Ltda.) , sendo que apenas as empresas Comercial 15 de Novembro Ltda. e Comercial Eucaliptos Ltda. participaram da licitação; 
d) em 33 dos 36 itens licitados, a empresa Comercial 15 de Novembro apresentou propostas em valores que diferem dos valores propostos pela Empresa Comercial Eucaliptos no percentual exato de 2%, demonstrado simulação de disputa, seja pela combinação de propostas ou pela realização de proposta pela mesma pessoa; 
e) não exigência dos licitantes de laudo dos produtos a serem fornecidos, no âmbito do pregão, em desobediência ao princípio da vinculação ao instrumento convocatório;
f) presente no envelope de proposta da empresa 15 de Novembro o nome da empresa Comercial Compre Fácil; 
g) empresas participantes com laços estreitos entre si. A sócia administradora da empresa Comercial Compre Fácil Ltda. é irmã do sócio administrador da Comercial 15 de Novembro Ltda. e já foi sócia dessa empresa até 2001. Prática habitual de combinação de preços em processos licitatórios entre as empresas Maria Arlenilde Costa & Cia Ltda. e Compre Fácil Ltda.; 
9.3. Nos ofícios de citação e oitiva: 
9.3.1. anexar cópia deste Acórdão, bem como do Relatório e Voto que o fundamentam, com vistas a subsidiar as manifestações dos responsáveis; 
9.3.2. alertar o responsável citado de que a comprovação da boa e regular aplicação dos valores impugnados exige a apresentação de toda a documentação relativa a cada despesa, conforme o caso, como cópia do cheque, frente e verso, extrato bancário, contrato e processo licitatório que originaram a despesa, comprovação da liquidação da despesa (inclusive documentos que comprovem o envio de merenda às escolas) , dentre outros; 
5. Foram enviados os ofícios conforme constam das peças 6 a 18, 42, 52 e as notificações podem ser assim sintetizadas: 
	Ofícios
	Tipo
	Informação no aviso de recebimento e peça
	Responsável
	Ciência de recebimento e peça
	Resposta apresentada e peça

	606
	Citação
	-
	Jair Lira
	p.23
	p.39

	607
	Oitiva
	Mudou-se, p. 22
	Empresa Aloisio Nascimento
	-
	-

	51
	Edital
		Empresa Aloisio Nascimento
	p.49 e 51
	-

	608
	Oitiva
	Mudou-se, p. 20
	Representante legal Empresa Aloisio Nascimento
	-
	-

	609
	Oitiva
		Comercial 15 de Novembro
	p.26
	p.35

	610
	Oitiva
		Representante legal Comercial 15 de Novembro
	p.27
	p.35

	611
	Oitiva
	Ausente por três vezes, p. 31
	Comercial Compre Fácil atual Comercial de Alimentos Rural
	-
	p.35

	612
	Oitiva
		Representante legal Comercial Compre Fácil atual Comercial de Alimentos Rural
	p.28
	p. 35

	613
	Oitiva
	Ausente por três vezes, p. 34 e desconhecido, p. 56
	Comercial Eucaliptos
	-
	-

	614
	Oitiva
	Mudou-se, p. 19
	Representante legal Comercial Eucaliptos
	-
	-

	739
	Oitiva
	Desconhecido, p. 47
	Comercial Eucaliptos
	-
	-

	837
	Oitiva
	Desconhecido, p. 53
	Comercial Eucaliptos
	-
	-

	50
	Edital
		Comercial Eucaliptos
	p. 54 e 55
	
	615
	Oitiva
		Empresa Maria Arlenilde Nascimento Costa & Cia Ltda.
	p.25
	p. 32

	616
	Oitiva
		Representante legal Maria Arlenilde Nascimento Costa & Cia Ltda.
	p.24
	p.32

	617
	Audiência
		Rubens Francisco da Silva
	p.30 e 50
	p.43

	618
	Audiência
		Maria Rosiane Nascimento da Silva
	p.29
	p. 44 a 46

6. As respostas foram apresentadas pelas empresas Comercial 15 de Novembro, Comercial Compre Fácil (atual Comercial de Alimentos Rural) , pela empresa Maria Arlenilde Nascimento Costa & Cia e pelos Srs. Jair Lira, Rubens Silva e Maria Rosiane da Silva. As empresas Comercial Eucaliptos e Aloísio Nascimento não apresentaram razões de justificativa, sendo considerados revéis para todos os efeitos processuais. 
EXAME TÉCNICO
7. Passa-se, então, às respostas apresentadas por ocasião das citações, audiências e oitivas. 
Alegações de defesa apresentadas pelo Sr. Jair Lira Soares por ocasião da citação (peça 39) 
8. Excepcionalidade na instauração do processo de TCE
8.1 O Sr. Jair Soares alega que no âmbito do presente processo algumas diligências de praxe deixaram de ser realizadas, não se esgotando completamente a esfera administrativa junto ao TCU, de acordo com a noção de excepcionalidade da TCE, em que somente deverá ser instaurada depois de esgotadas as providências administrativas internas em face das ocorrências que motivam sua instauração (peça 39, p. 2-3) . 
8.2 Alega que no mês de junho, antes do envio das presentes alegações de defesa, teria encaminhado novas informações que dirimiriam as supostas irregularidades constatadas. Assim, pede que os presentes autos sejam reenviados à CGU para que possam ser satisfeitas as medidas administrativas (peça 39, p. 3) .
9. Da ausência de atendimento ao pressuposto de desenvolvimento válido e regular da TCE 
9.1 Reitera que a CGU deveria ter adotado as medidas administrativas saneadoras do processo, não tendo atendido, portanto, um dos pressupostos de validade do processo.
10. Síntese fática e do mérito da defesa
10.1 O Sr. Jair Soares afirma que as imprecisões constatadas no relatório da CGU não corroboram com a realidade. Afirma que foi realizado procedimento de TCE instaurada pela CGU contra o próprio e outros, tendo sido proposta a citação solidária dos responsáveis. Cita que se fazem necessárias novas diligências e que seja confeccionado novo relatório da execução da licitação em apreço para que se constate, junto a diretores das escolas, o recebimento dos produtos citados nas divergências entre as notas de entrega e pagamentos feitos à empresa contratada. Alega que deve ser apurado junto ao setor contábil como foram realizados os pagamentos e que a empresa deve prestar igualmente esclarecimentos (peça 39, p. 4-5) . 
10.2 Defende que descabe ao ex-gestor municipal apresentar, neste momento, informações que possam ajudar a elucidar os problemas, sendo imprescindível a realização de diligências no sentido de comprovar a total ausência de culpa do ex-gestor, bem como o total adimplemento de sua obrigação.
10.3 O Sr. Jair Soares alega, ainda, que não existe responsabilidade por sua parte, quando este apenas funcionou em todo o procedimento como gestor municipal e, em momento algum, se responsabilizou pelos pedidos e pelos pagamentos, ficando tudo isso a cargo da pasta da educação municipal.
10.4 Salienta que, conforme Relatório de Verificação in Loco, consignou que o objeto da licitação foi executado, porém, em desacordo com o que foi previsto no Termo de Contrato. Defende que a análise de prestação de contas não apresenta indícios de desvio, desfalque ou locupletação por parte do ex-gestor, excluindo-se, portanto, a hipótese de desvio de finalidade, tendo em vista que as despesas efetuadas, ainda que não previstas no convênio, foram utilizadas na obra, em ações compatíveis com a finalidade da licitação e não em finalidade alheia. Faz menção ao Acórdão 2332/2011-TCU-Plenário, Valmir Campelo, em que alega que o Tribunal se manifestou pela exclusão do débito, mas pela irregularidade das contas tendo em vista infração à norma legal (peça 39, p. 6) .
11. Das provas a serem produzidas
11.1 Alega que para que o processo esteja devidamente instruído deve ser feita a produção das seguintes provas (peça 39, p. 7) : 
a) Que seja oficiado o Município de Lagoa da Canoa para: encaminhar relatório da licitação completo, bem como que sejam apresentados os nomes dos diretores das escolas à época, bem como os recibos de entrega dos alimentos. 
b) Que sejam ouvidas ou encaminhem declarações: a Controladora Geral do Município de Lagoa da Canoa atual, bem como que sejam ouvidos os diretores das instituições de ensino da época.
c) Que sejam colhidas informações junto à Empresa contratada para execução da licitação em apreço. 
d) Que seja oficiado o atual gestor municipal para que promova a juntada de documentos que atestem a situação aqui aduzida.
Análise das alegações de defesa e razões de justificativa apresentadas pelo Sr. Jair Lira Soares 
12. Primeiramente, cabe ressaltar que o gestor dos recursos, no caso o Sr. Jair Lira Soares, é quem deve apresentar os elementos probatórios consistentes, coerentes e suficientes, que demonstrem, de forma inequívoca, o bom e correto emprego das verbas geridas, de acordo com as normas pertinentes (Acórdão 2435/2015-TCU-Plenário, Ana Arraes) . 
13. Assim, quando instado a se manifestar acerca de determinado fato, deve o responsável utilizar-se dos meios disponíveis para apresentar o conjunto de elementos suficientes para esclarecê-lo, sob pena de, não o fazendo, permitir ao julgador firmar convicção apenas com base nas informações constantes dos autos. O instrumento da audiência, bem como o da citação, delimita, na fase de instrução dos processos no âmbito deste Tribunal, o oferecimento de oportunidade de ampla e irrestrita defesa aos responsáveis. Trata-se de um direito assegurado à parte, e a opção de não a exercer é única e exclusivamente do responsável (Acórdão 1268/2011-TCU-Plenário, Ubiratan Aguiar; 892/2008-TCU-2ª Câmara, Ubiratan Aguiar; 1.711/2008-TCU-2ª Câmara, Ubiratan Aguiar; e 2.092/2007-TCU-1ª Câmara, Valmir Campelo) .
14. Portanto, no prazo concedido para a apresentação das alegações de defesa, o responsável e/ou seus representantes devem trazer aos autos todos os elementos probatórios que suportem e imprimam veracidade aos argumentos apresentados, sobretudo a documentação contábil comprobatória (recibos, notas fiscais, relatórios financeiros etc.) a fim de demonstrar a efetiva e adequada realização do objeto e o nexo de causalidade entre os recursos transferidos e as despesas executadas. Com efeito, o item 8 do ofício de citação (peça 6) alertou para essa necessidade de apresentação de todos os elementos necessários.
15. O tratamento processual previsto para os casos em que se configura, em processo de representação, a ocorrência de 'não comprovação da boa e regular utilização de recursos' de que resulte dano ao erário é, desde logo, a conversão do processo em tomada de contas especial (TCE) , consoante disposto no art. 47 da Lei 8.443/1992 c/c o art. 252 do Regimento Interno do TCU. É certo que, nesses casos, o contraditório e a ampla defesa serão oportunizados no processo de tomada de contas especial.
16. Inclusive, como consta da jurisprudência existente no TCU, não há prejuízo ao exercício do contraditório e da ampla defesa em razão da ausência de oportunidade de defesa na fase interna de tomada de contas especial, pois nessa etapa, em que se coletam evidências para fins de apuração dos fatos e das responsabilidades, não há uma relação processual constituída. A garantia ao direito de defesa ocorre na fase externa, com o chamamento do responsável aos autos, a partir da sua citação válida (Boletim de Jurisprudência 213/2018) .
17. Inclusive, a título exemplificativo, eventuais dificuldades do gestor na obtenção dos documentos necessários à prestação de contas dos recursos geridos, inclusive as derivadas de ordem política, se não resolvidas administrativamente, devem ser por ele levadas ao conhecimento do Poder Judiciário por meio de ação própria, uma vez que a responsabilidade pela comprovação da boa e regular aplicação dos recursos públicos é pessoal (Boletim de Jurisprudência 255/2019) .
18. Nesse sentido, constitui ônus do gestor a produção das evidências necessárias para comprovar o adequado uso de recursos públicos, não cabendo ao TCU, a pedido do responsável, como se observa nas alegações de defesa apresentadas, realizar diligências para obtenção de provas adicionais às que se encontram no processo.
19. Ao contrário do que o prefeito afirma, há prova material dos desvios ocorridos entre a merenda adquirida e aquela distribuída pela referida Prefeitura, como largamente abordado no achado correspondente à não comprovação da boa e regular utilização dos recursos públicos relativos ao PNAE no âmbito da instrução de mérito constante do TC Processo 040.995/2012-7, transcrito abaixo (peça 149, p. 16-17 do referido TC) : 
IV.4.1 - Da diferença entre a merenda adquirida e a merenda distribuída pela Prefeitura de Lagoa da Canoa
Tendo sido feita pelos órgãos fiscalizatórios e investigatórios federais a análise da execução das verbas do PNAE no Município de Lagoa da Canoa no período correspondente a abril de 2009 a agosto de 2010, chegou-se à conclusão de que deixou de ser comprovada a aplicação de R$ 45.440,55 (quarenta e cinco mil, quatrocentos e quarenta reais e cinquenta e cinco centavos) . A prova material destes desvios foi obtida através do cotejo entre as notas fiscais emitidas como comprovante dos gastos do PNAE, em 2009 e 2010, e os comprovantes de recebimento de merenda escolar emitidos pelas escolas municipais de Lagoa da Canoa, conforme as tabelas demonstrativas contidas no Relatório de Análise de Material Apreendido - Equipe MIKE, elaborado pelos técnicos da CGU e peritos da Polícia Federal (fls. 368/139 do apenso I) 
Em decorrência dos desvios acima citados, a perícia realizada nos documentos, especificamente, uma confrontação entre as notas fiscais apresentadas como comprovantes de despesas dos anos de 2009 e 2010, e os documentos de recebimento emitidos pelas escolas no mesmo período, constatou-se a falta de distribuição para as escolas municipais de significativa parcela dos produtos alimentares que constavam das notas fiscais, fls. 203/207 (...) 
20. Cabe lembrar que tal desvio foi apurado pela CGU ao proceder análise nos autos dos processos de pagamento à empresa Comercial Eucaliptos Ltda. (pagamentos nos anos de 2009 e 2010, relativos ao contrato derivado do Pregão Presencial 001/2009) e à empresa Comercial 15 de Novembro Ltda. (pagamentos no ano de 2010, referentes ao contrato derivado do Pregão Presencial 001/2010) . E que um dos procedimentos adotados (peça 8, p. 76-80 do TC Processo 040.995/2012-7) foi justamente a confrontação das notas fiscais apresentadas como comprovantes de despesas e os documentos de recebimento emitidos pelas escolas, revelando, assim, que parte dos alimentos adquiridos com recursos do Pnae não teve comprovação de entrega às escolas a serem beneficiadas. 
21. Quanto à sua responsabilização, a mesma decorre do fato de que, enquanto gestor máximo da entidade tinha como dever cuidar para que os recursos fossem corretamente aplicados. Ademais, deveria comprovar a boa e regular aplicação dos recursos. No entanto, o quadro fático demonstra que não há elementos capazes de demonstrar que parcela dos recursos foi corretamente aplicada. Com efeito, há jurisprudência pacífica no âmbito desta Corte de Contas no sentido de que, nos termos do art. 70, parágrafo único, da Constituição Federal e do art. 93 do Decreto-lei 200/1967, o ônus de comprovar a regularidade na aplicação dos recursos públicos compete ao gestor, por meio de documentação consistente, que demonstre cabalmente os gastos efetuados, bem assim o nexo causal entre estes e os recursos repassados, o que não ocorreu nos presentes autos (e.g. da Decisão 225/2000-TCU-2ª Câmara, Relator Adylson Motta) .
22. Ressalte-se, ainda, que os documentos contidos no presente feito impossibilitam a responsabilização de outros agentes públicos e das empresas fornecedoras. Isso ocorre porque a irregularidade em verificação não permite saber com exatidão em que momento os recursos foram desviados, senão vejamos: não há como precisar se as empresas não entregaram os produtos, ou se as empresas entregaram os produtos e esses foram desviados por agentes públicos no âmbito da prefeitura (ou mesmo se o dano decorre das duas situações conjuntamente e, nesse caso, quanto dele se refere a cada uma das situações) .
23. No que se refere ao valor do débito relativo ao dano ocorrido, entende-se que o seu valor total é o calculado pela CGU, ou seja, R$ 45.440,55, como já apurado na instrução de mérito constante do TC Processo 040.995/2012-7. Contudo, nos autos não há informação precisa acerca das datas de origem dos débitos. Assim, considera-se pertinente a adoção do que prevê o RI/TCU em seu art. 210, § 3º, quando não for possível precisar a data do débito com exatidão, far-se-á o seu arbitramento por estimativa, desde que essa providência não desfavoreça o responsável.
24. Desse modo, foi adotada a metodologia considerando a data do último fornecimento, a partir da qual incidiriam os encargos legais, sendo, para o período analisado, a data de 2/8/2010, conforme peça 1, p. 88. Portanto, considera-se pertinente utilizar tal metodologia tendo em vista a apuração ter sido feita por meios confiáveis, ou seja, pela confrontação entre as notas fiscais vinculadas ao Pnae emitidas nos exercícios de 2009 e 2010 com os documentos de recebimento emitidos pelas escolas e apuradas as quantias que seguramente não excederiam o real valor devido, tendo utilizado, nesse caso, as datas que gerariam valores menores de juros e correção monetária para o responsável, proporcionando, assim, posicionamento mais benéfico. 
25. Nesse contexto, entende-se que as alegações de defesa apresentadas pelo responsável não merecem ser acatadas por não terem sido suficientes no sentido de elidir as irregularidades suscitadas e a ele atribuídas. Assim sendo, a conduta adotada pelo responsável no sentido de não comprovar a correta gestão de parte dos recursos públicos referentes ao Pnae, repassados à Prefeitura Municipal de Lagoa da Canoa/AL nos anos de 2009 e 2010, bem como a ausência de comprovação de que a integralidade dos valores pagos às empresas fornecedoras de alimentos teve como resultado a efetiva entrega desses produtos às escolas, resultaram em um dano ao erário no valor original de R$ 45.440,55. 
26. Ademais, em que pese o valor atualizado até 1/1/2017 ser menor do que o limite mínimo estabelecido em R$ 100.000,00, determinado pelo art. 6º da IN-TCU 71, de 28/11/2012, e alterações constante da IN-TCU 76, de 23/11/2016, no presente caso não caberia propor o arquivamento do processo, haja vista já ter ocorrido citação válida, conforme prevê o art. 19, § 1º, da IN-TCU 71/2012. Além disso, o presente caso igualmente incorreria em situação prevista no art. 6º, I e § 1º, da IN-TCU 71/2012, onde se determina a dispensa de instauração de TCE de valor inferior ao limite mínimo quando a soma dos débitos de um mesmo responsável não atingir o referido valor. Tal caso também se aplicaria ao presente processo, diante do fato de que o Sr. Jair Lira Soares figura como responsável no TC Processo 010.700/2016-1, ainda em aberto no âmbito do TCU, cujo valor original é superior a tal limite instituído. 
27. Cabe ainda ressaltar que o representante do então prefeito não apresentou razões de justificativa por ocasião da audiência realizada, cujos questionamentos constaram do mesmo ofício de citação, conforme pode se observar à peça 6. Desse modo, haja vista a análise dos pontos já ter sido demonstrada no âmbito da instrução de mérito constante da peça 149 do TCProcesso 040.995/2012-7, restou configurada a conduta do ex-prefeito como reprovável por ter homologado licitação montada, em conluio com licitantes, que levou ao direcionamento do resultado. 
Razões de justificativa apresentadas pelo Sr. Rubens Francisco da Silva e pela Sra. Maria Rosiane da Silva por ocasião da audiência (peças 43 e 44) 
28. As razões de justificativa apresentadas por ambos os responsáveis são idênticas em seu teor e alegam que os editais de licitação passaram pelo crivo do setor jurídico do município, para análise e emissão de parecer para, posteriormente, ocorrer sua publicação em jornal de grande circulação. Destacam que cópias das gravações do certame foram entregas a agentes policiais demonstrando a boa-fé dos pregoeiros em relação a seu trabalho e que desconhecem eventos alheios ao certame, quais sejam, conluios e acordos de qualquer natureza fora do âmbito do pregão em si (peça 43) . 
29. Afirmam que as cotações de preços foram feitas pela equipe de apoio da prefeitura e não pelos pregoeiros, que as publicações foram feitas junto ao Diário Oficial do Estado de Alagoas por meio da Cepal, constando no bojo do processo licitatório e que a entrega do edital foi feita normalmente a quem fosse interessado no âmbito da prefeitura municipal.
30. Ainda, que os pregoeiros tiveram acesso às propostas na condução do certame e que a sessão transcorreu normalmente. Quanto ao parentesco de sócios, os pregoeiros alegam desconhecer por não ser de sua competência saber sobre tal fato. 
31. Pedem assim, o acatamento de suas razões de justificativa. 
Análise das razões de justificativa apresentadas 
32. Como já discorrido no âmbito da instrução de mérito no TC Processo 040.995/2012-7 e fruto de determinação de audiência constante do Acórdão 1472/2016-TCU-Plenário, Raimundo Carreiro, restou configurada montagem do Pregão Presencial 1/2009 em conluio com os licitantes, tendo levado ao direcionamento do resultado. 
33. Quanto à cotação de preços realizada (peça 43, p. 12-16) , verifica-se que foi feita somente junto a duas empresas relacionadas (Comercial 15 de Novembro e Maria Arlenilde N. Costa) , onde constam os carimbos da Comissão de Licitação sem identificação de sua autoria. Inclusive a entrega do edital foi feita apenas a empresas do grupo empresarial 15 de Novembro, tendo participado, ao final, somente duas empresas (Comercial 15 de Novembro Ltda. e Comercial Eucaliptos Ltda.) . Assim, resta demonstrado real comprometimento de competitividade no certame. 
34. No que tange à publicação do edital, verifica-se a publicação em provável quadro de avisos por haver essa menção no documento por escrito (peça 43, p. 56) . Quanto à mesma em Diário Oficial, consta o aviso de licitação em papel branco sem timbre do órgão oficial, sem comprovar, portanto, de forma inequívoca que fora publicado no respectivo Diário Oficial do Estado de Alagoas, como afirmado pelos responsáveis (peça 43, p. 57) . 
35. Quanto à existência de relações próximas de parentesco entre licitantes, há, nos autos (item 40) , elementos comprobatórios de prática habitual de combinação de preços entre si em processos licitatórios e conluio com vistas a prática de direcionamento do resultado. 
36. Cabe ressaltar, ainda, que as razões de justificativa apresentadas não abordaram as irregularidades constatadas nos itens 'd', 'e' e 'f' do Acórdão 1472/2016-TCU-Plenário, Raimundo Carreiro, transcritos no histórico desta instrução (item 4, acima) , entendendo-se, dessa forma, que os responsáveis adotaram conduta no mínimo omissiva diante dos fatos sob análise, onde foi demonstrada simulação de disputa, seja pela combinação de propostas ou pela realização de proposta pela mesma pessoa; desobediência ao princípio da vinculação ao instrumento convocatório; presença do nome da empresa Comercial Compre Fácil no envelope de proposta da empresa 15 de Novembro. Esses fatos, na verdade, apontam para fabricação da licitação, o que põe abaixo toda argumentação dos responsáveis.
37. Como já comentado no item 13 da presente instrução, quando instados a se manifestar acerca de determinado fato, devem os responsáveis utilizar-se dos meios disponíveis para apresentar o conjunto de elementos suficientes para esclarecê-lo e prová-lo, sob pena de, não o fazendo, permitir ao julgador firmar convicção apenas com base nas informações constantes dos autos. O instrumento da audiência, bem como o da citação, delimita, na fase de instrução dos processos no âmbito deste Tribunal, o oferecimento de oportunidade de ampla e irrestrita defesa aos responsáveis. Trata-se de um direito assegurado à parte, e a opção de não a exercer é única e exclusivamente do responsável (Acórdão 1268/2011-TCU-Plenário, Ubiratan Aguiar; 892/2008-TCU-2ª Câmara, Ubiratan Aguiar; 1.711/2008-TCU-2ª Câmara Ubiratan Aguiar; e 2.092/2007-TCU-1ª Câmara, Valmir Campelo) . Portanto, os responsáveis não trouxeram nenhuma documentação comprobatória de forma a suportar e imprimir veracidade aos argumentos apresentados.
38. Desse modo, conforme pode se observar no Acórdão 1729/2015-TCU-Primeira Câmara, Bruno Dantas, é possível a aplicação de multa aos pregoeiros pela prática de atos omissivos e comissivos na condução do certame em desacordo com as leis de licitações públicas, ou seja, por inobservância às regras definidas na legislação pertinente, contribuindo, na condução do pregão, para frustrar o alcance dos objetivos e princípios licitatórios, de forma a contrariar o disposto nos arts. 3º, § 1º, inciso I, da Lei 8.666/1993 c/c o art. 4º, inciso I da Lei 10520/2002. Assim, não cabe acatar suas razões de justificativa por não terem sido capazes de elidir as irregularidades constatadas. 
Respostas apresentadas pela empresa Maria Arlenilde Nascimento Costa &Cia Ltda. por ocasião da oitiva (peça 32) 
39. Considerações iniciais 
39.1 Primeiramente a responsável alega que a Sra. Maria Arlenilde Costa não é a pessoa responsável de fato pela gestão da empresa, e sim seu esposo (peça 34, p. 1) . Defende que tais fatos foram esclarecidos nos autos da ação civil pública (0000039-54.2012.4.05.8001) movida pelo MPF ora em tramitação perante o juízo da 8ª Vara Federal de Alagoas. 
40. Participação da empresa nos certames licitatórios 
40.1 Afirma que as empresas de propriedade de Maria Arlenilde e seu esposo não participaram efetivamente das licitações, tendo descrito que (peça 32, p. 2) : 
6. Ficou consignado nos depoimentos prestados por diversas pessoas, incluindo aí a própria Sra. Maria Arlenilde e seu esposo, Sr. Luiz Carlos Correia Costa, além do proprietário das empresas vencedoras dos certames licitatórios em comento, Sr. José Aloísio Maurício de Lira, que, em verdade, as empresas de propriedade de Maria Arlenilde e seu esposo não participaram efetivamente das licitações. 
7. O que verdadeiramente ocorreu é que, em razão de estreita relação de amizade entre Luiz Carlos, esposo de Maria Arlenilde, e o Sr. José Aloísio, este último solicitou àquele que 'emprestasse' suas empresas a fim de concorrer em algumas licitações tendo o Sr. Luiz Carlos aceitado tal pedido e fornecido os documentos necessários para tanto. 
40.2 Assim, como afirmado pela própria Maria Arlenilde Nascimento Costa, com base na relação próxima entre os proprietários das empresas, o Sr. Luiz Carlos, esposo de Maria Arlenilde, e o Sr. José Aloísio, proprietário da empresa 15 de Novembro, este último solicitou àquele que 'emprestasse' suas empresas a fim de concorrer em algumas licitações, tendo o Sr. Luiz Carlos acatado tal pedido e fornecido os documentos necessários para tal finalidade, indevidamente (peça 34, p. 2) . 
40.3 A responsável alega que, em sede judicial, foi relatado pelas partes integrantes dos processos licitatórios que, em razão da falta de interesse de outras empresas, foi solicitado pelo Sr. Aloísio (proprietário da empresa 15 de Novembro) a documentação necessária para se efetivar o procedimento licitatório, sem que isso causasse prejuízo financeiro. Afirma que não se pode dizer que houve fraude ao caráter competitivo do certame se, na prática, sequer existia (peça 32, p. 2) . 
40.4 Assim, afirma que resta demonstrado que a Sra. Maria Arlenilde não tem qualquer participação nos atos investigados. Portanto, considerando a matéria já estar sob julgamento no âmbito do Poder Judiciário, requer a não aplicação da multa prevista no art. 58 da Lei 8.443/1992, diante da colaboração dos dirigentes no presente processo (peça 32, p. 2) . 
Respostas apresentadas pela empresa Comercial 15 de Novembro Ltda. e pela empresa Comercial de Alimentos Rural Ltda. por ocasião da audiência (peça 35) 
41. Da inexistência de fraude à licitação no âmbito do pregão presencial 1/2009
41.1 Inicia seus argumentos afirmando inexistir Grupo Empresarial 15 de Novembro sendo as empresas idôneas e garantidoras de suas obrigações. Quanto à não publicação do edital, alega que não compete às empresas participantes tal responsabilidade. Afirma que não existe nenhum tipo de conluio entre administração e licitantes principalmente pelo fato de que tais licitações ocorreram em pequenas cidades, onde todos os atos se propagam pela mera comunicação entre os cidadãos (peça 35, p. 3) . 
41.2 O representante das empresas alega que o percentual apresentado pelas empresas são justos e adequados, proporcionais ao valor da compra dos produtos que são repassados, sabendo-se que o percentual aplicado na venda/repasse dos produtos são facultados a cada empresa, e ainda, o rol de empresas distribuidoras, muitas das vezes, são as mesmas para todos os comércios desta localidade, de modo que a mera constatação de percentual exato no valor de cada produto somente indicaria que possivelmente compram por valores semelhantes, aplicando, pois, o percentual de venda que lhes é favorável, e assim, não há caracterização de qualquer tipo de combinação de preços. 
41.3 Alega que a existência de parentesco entre a Sócia Administradora do Comercial Compre Fácil e o sócio Administrador do Comercial 15 não caracteriza qualquer tipo de fraude, visto que existem poucas empresas nesta cidade que possam atender a demanda licitatória, de modo que os comerciantes mantêm contato entre si. Entretanto, tal comunicação em nada configura qualquer tentativa de lesão ao erário, de modo que inexiste qualquer tipo de configuração de fraude à licitação e consequente improbidade administrativa. 
41.4 O representante legal alega que as empresas que participaram da referida licitação, oferecem preços justos e adequados à situação financeira do Estado, não se beneficiando do erário público, e menos ainda, frustrando a participação de outras empresas, visto que jamais houve requerimentos, de quaisquer que sejam, para participar dessas e de outras licitações. Defende, ainda, que o processo licitatório é realizado pelos gestores dos recursos públicos, não havendo, pois, qualquer meio de prova que caracterize a existência de vínculos intencionais que propiciassem a fraude entre administração e empresas, de modo que tal conclusão, ante a inexistência de provas, não pode ser subtendida (peça 35, p. 4) . 
41.5 Ele afirma que as empresas participantes da citada licitação estavam aptas ao procedimento e que se observa no caso presente a absoluta ausência de dolo e de dano ao erário, mesmo porque os serviços contratados foram efetivamente prestados, a preço justo e de acordo com o praticado no mercado, sendo ainda, em todo o período contratado, fornecidos com a qualidade esperada, o que desnatura o ato de improbidade administrativa, Assim, salienta que não existem provas capazes de caracterizar a improbidade, menos ainda que caracterizem a alegada fraude à licitação, sem meios probatórios documentais que as consubstanciem, e nesse caso, deve-se haver amplo acervo de datas, valores e quantidades, o que não é possível de se obter, visto que o serviço de fornecimento de merenda foi devidamente prestado pela empresa vencedora da licitação (peça 35, p. 6) .
41.6 Pede assim, que se reconheça a inexistência dos atos de improbidade imputados, determinando-se sua extinção (peça 35, p. 6) . 
Análise das respostas apresentadas pelas empresas Comercial 15 de Novembro Ltda., Comercial de Alimentos Rural Ltda. e Maria Arlenilde Nascimento Costa
42. Primeiramente cabe evidenciar que as razões de justificativa apresentadas pelas responsáveis possuem em seu âmago o mesmo conteúdo argumentativo apresentado nas razões constantes do TC 017.082/206-1, referente igualmente ao Pnae em outro município de Alagoas. 
43. Quanto à alegação de que a relação de parentesco e/ou amizade entre os sócios das empresas não caracteriza qualquer tipo de fraude, haja vista existirem poucas empresas na cidade que possam atender a demanda licitatória e que, diante disso, os comerciantes mantêm contato entre si, não prospera. Conforme largamente analisado no âmbito da instrução de mérito constante da peça 149 do TC Processo 040.995/2012-7, que deu origem à presente TCE, as empresas ajustavam suas participações nas licitações, diante da ausência de efetiva competição existente entre as participantes, por meio de simulação licitatória, fraude e violação ao sigilo das propostas, contrariando os princípios da moralidade, da igualdade e da probidade, bem como o disposto nos arts. 3º, caput e § 3º, 90 e 94 da Lei 8.666/1993 c/c o art. 37, caput, da CF/1988. 
44. Nas razões de justificativa apresentadas no que tange aos preços, as empresas Comercial 15 de Novembro Ltda. e Comercial de Alimentos Rural Ltda. os consideram como justos e adequados, alegando que o percentual aplicado na venda/repasse dos produtos são facultados a cada empresa e que o rol de empresas distribuidoras, em grande parte das vezes, são as mesmas para todos os comércios da localidade, indicando que possivelmente compram por valores semelhantes aplicando, pois o percentual de venda que lhes é favorável, sem haver caracterização de qualquer tipo de combinação de preços (peça 57, p. 4) . 
45. A situação verificada não se enquadra na justificativa apresentada, haja vista que, nos 33 dos 36 itens licitados, a empresa Comercial 15 de Novembro apresentou propostas em valores que diferem dos valores propostos pela Empresa Comercial Eucaliptos no percentual exato de 2%, demonstrando, assim, simulação de disputa, seja pela combinação de propostas, pela realização de proposta pela mesma pessoa ou provável violação do sigilo das propostas, não se tratando, tão somente, de simples coincidência.
46. Cabe ressaltar que, com base no art. 46 da Lei 8.443/1992, a fraude é passível de declaração de inidoneidade da empresa praticante, in verbis:
Art. 46. Verificada a ocorrência de fraude comprovada à licitação, o Tribunal declarará a inidoneidade do licitante fraudador para participar, por até cinco anos, de licitação na Administração Pública Federal. 
47. Nesse sentido, de acordo com o art. 46 da Lei 8.443/1992 c/c o art. 271 do RI/TCU, convém propor a declaração de inidoneidade para participar de licitação na Administração Pública Federal, por cinco anos, as seguintes empresas: Aloísio Nascimento Limeira - EPP (CNPJ 07.968.839/0001-67) ; Comercial Eucaliptos Ltda. - EPP (CNPJ 08.541.152/0001-03) ; Maria Arlenilde Nascimento Costa & Cia Ltda. (CNPJ 04.789.709/0001-79) ; e Empresa de Alimento Rural Ltda. (CNPJ 06.145.514/0001-11) , antiga empresa Comercial Compre Fácil Ltda. e Comercial 15 de Novembro Ltda. (CNPJ 12.419.487/0001-20) , pela ação em conluio com as demais empresas e servidores públicos com vistas a fraudar certames licitatórios, promovidos por diversos municípios do Estado de Alagoas, destinados à aquisição de alimentos para programas custeados com recursos federais. 
48. Portanto, diante dos elementos constantes dos autos e respostas apresentadas pelas empresas, propor-se-á o seu não acatamento, tendo em vista não terem sido capazes de elidir as irregularidades constatadas. 
INFORMAÇÕES ADICIONAIS 
49. Em atendimento ao item 9.4 do Acórdão 1772/2017-TCU-Plenário, Augusto Sherman, foi efetuada pesquisa no sistema processual do TCU, com as seguintes constatações: 
49.1 Aloísio Nascimento Limeira - EPP - Além da presente TCE, a empresa está arrolada em outra TCE em aberto, relativo ao Pnae em outro município. 
49.2 Comercial 15 de Novembro Ltda. - Além da presente TCE, a empresa está arrolada em 4 TCE´s em aberto, relativas ao Pnae em outros municípios. 
49.3 Comercial Eucaliptos Ltda. - Além da presente TCE, a empresa está arrolada em outra TCE em aberto, relativa ao Pnae em outro município.
49.4 Comercial Compre Fácil, atual Comercial de Alimentos Rural Ltda. - Além da presente TCE, a empresa está arrolada em outras 5 TCE´s e aberto, relativas ao Pnae junto a outros municípios.
49.5 Jair Lira Soares - O responsável, além da presente TCE, está arrolado em 2 TCE´s uma já encerrada relativa a objeto distinto à presente e uma em aberto sem estar relacionada ao Pnae. 
49.6 Maria Arlenilde Nascimento Costa & Cia Ltda. - Além da presente TCE, a empresa está arrolada em outra TCE ainda em aberto, relativa ao Pnae em outro município.
49.7 Maria Rosiane Nascimento da Silva - A responsável está arrolada somente nesta TCE. 
49.8 Rubens Francisco da Silva - O responsável está arrolada somente nesta TCE.
50. Vale ressaltar que não ocorreu a prescrição da pretensão punitiva do TCU, conforme Acórdão 1441/2016-TCU-Plenário, relatado pelo Exmo. Ministro Benjamim Zymler, que uniformizou a jurisprudência acerca dessa questão, uma vez que os fatos ocorreram em 2009 e 2010, que o ato ordenador das citações e audiência é de 2016 (peça 3) e que o prazo geral de prescrição é aquele indicado no art. 205 do Código Civil, que é de 10 anos, podendo, portanto, serem aplicadas as sanções previstas na Lei 8.443/1992.
CONCLUSÃO
51. A partir dos elementos constantes dos autos, foi possível verificar que os recursos repassados à Prefeitura Municipal de Lagoa da Canoa/AL, por conta do Programa de Alimentação Escolar (PNAE) , nos exercícios de 2009 e 2010, ocorreram sob a gestão do Sr. Jair Lira Soares (Gestão: 2009-2012) , ex-prefeito do referido município. 
52. O representante desse responsável apresentou alegações de defesa por ocasião da citação realizada, tendo sido consideradas insuficientes para elidir as irregularidades constatadas, sendo, assim, considerado responsável pelo dano ao erário decorrente do confronto entre as notas fiscais apresentadas como comprovantes de despesas e os documentos de recebimento emitidos pelas escolas, constatando-se que as mercadorias foram adquiridas, mas não houve comprovação de distribuição de sua totalidade às escolas municipais. Quanto à audiência igualmente realizada, não foram apresentadas razões de justificativa. 
53. Portanto, inexistindo nos autos elementos que permitam concluir pela ocorrência de boa-fé ou de outros excludentes de culpabilidade em sua conduta, propõe-se que sejam julgadas irregulares as suas contas, bem como seja condenado em débito, com aplicação da multa prevista no art. 57 da Lei 8.443/1992, bem como aquela prevista no art. 58 da mesma Lei, diante da não prescrição da pretensão punitiva do TCU. Ainda diante da gravidade observada em sua conduta, propõe-se que lhe seja aplicada a sanção prevista no art. 60 da Lei 8.443/1992.
54. Quanto aos Srs. Rubens Francisco da Silva e Sra. Maria Rosiane Nascimento da Silva, então pregoeiros à época dos fatos, propor-se-á que suas razões de justificativa não sejam acatadas por ocasião da audiência realizada, por não terem sido suficientes de elidir as irregularidades constatadas, aplicando-se, portanto, a multa prevista no art. 58, inciso II, diante da não prescrição da pretensão punitiva do TCU. 
55. Em relação às empresas participantes do Pregão Presencial 1/2009, no qual foi constatada a ocorrência de fraude à licitação, propor-se-á que suas respostas por ocasião da oitiva não sejam acatadas por não terem sido possíveis de elidir as irregularidades constatadas, bem como a declaração de sua inidoneidade para participar de licitação na Administração Pública Federal, por cinco anos, com base no art. 46 da Lei 8.443/1992 c/c o art. 271 do RI/TCU, das seguintes empresas: Aloísio Nascimento Limeira - EPP (CNPJ 07.968.839/0001-67) ; Comercial Eucaliptos Ltda. - EPP (CNPJ 08.541.152/0001-03) ; Maria Arlenilde Nascimento Costa & Cia Ltda. (CNPJ 04.789.709/0001-79) ; e Empresa de Alimento Rural Ltda. (CNPJ 06.145.514/0001-11) , antiga empresa Comercial Compre Fácil Ltda., e Comercial 15 de Novembro Ltda. (CNPJ 12.419.487/0001-20) . 
PROPOSTA DE ENCAMINHAMENTO
56. Diante do exposto, submetem-se os presentes autos à consideração superior, propondo-se: 
a) considerar revéis, para todos os efeitos processuais, a empresa Comercial Eucaliptos Ltda. (CNPJ 08.541.152/0001-03) e a empresa Aloísio Nascimento Limeira - EPP (CNPJ 07.968.839/0001-67) , dando-se prosseguimento ao processo, com fundamento no art. 12, § 3º, da Lei 8.443/1992;
b) rejeitar as alegações de defesa apresentadas em nome do Sr. Jair Lira Soares (CPF XXX.203.244-XX) , por não terem sido suficientes para elidir as irregularidades constatadas;
c) rejeitar as razões de justificativa apresentadas pela Sra. Maria Rosiane Nascimento da Silva (CPF XXX.695.574-XX) e pelo Sr. Rubens Francisco da Silva (CPF XXX.812.294-XX) , por não terem sido suficientes para elidir as irregularidades constatadas;
d) rejeitar as respostas às oitivas realizadas junto às empresas Maria Arleneide N. Costa & Cia Ltda. (CNPJ 04.789.709/0001-79) , Comercial Compre Fácil Ltda. (CNPJ 06.145.514/0001-11) , atual Comercial de Alimentos Rural Ltda., e Comercial 15 de Novembro Ltda. (CNPJ 12.419.487/0001-20) ; 
e) julgar irregulares, nos termos dos arts. 1º, inciso I, 16, inciso III, alíneas 'b' e 'c', da Lei 8.443/1992 c/c os arts. 19 e 23, inciso III, da mesma Lei, e com os arts. 1º, inciso I, 209, inciso III, 210 e 214, inciso III, do Regimento Interno, as contas do Sr. Jair Lira Soares (CPF XXX.203.244-XX) , condenando-o ao pagamento da quantia a seguir especificada, atualizada monetariamente e acrescida dos juros de mora, calculada a partir da data discriminada até a efetiva quitação do débito, fixando-lhe o prazo de 15 (quinze) dias para que comprove, perante o Tribunal, o recolhimento da referida quantia aos cofres do Fundo Nacional do Desenvolvimento da Educação (FNDE) , nos termos do art. 23, inciso III, alínea 'a', da citada Lei c/c o art. 214, inciso III, alínea 'a', do Regimento Interno, abatendo-se, na oportunidade, quantia (s) eventualmente ressarcida (s) :
	VALOR ORIGINAL (R$) 
	DATA DA OCORRÊNCIA

	45.440,55
	2/8/2010

Valor do débito atualizado até 15/5/2019 - R$ 76.067,48.
f) aplicar ao Sr. Jair Lira Soares (CPF XXX.203.244-XX) a multa prevista no art. 57 da Lei 8.443/1992, c/c o art. 267 do RI/TCU, com a fixação do prazo de quinze dias, a contar das notificações, para comprovar, perante o TCU (art. 214, inciso III, alínea 'a', do Regimento Interno) , o recolhimento da dívida aos cofres do Tesouro Nacional, atualizada monetariamente desde a data do acórdão até a dos efetivos recolhimentos, se for paga após o vencimento, na forma da legislação em vigor; 
g) aplicar aos Srs. Jair Lira Soares (CPF XXX.203.244-XX) , Sra. Maria Rosiane Nascimento da Silva (CPF XXX.695.574-XX) e Sr. Rubens Francisco da Silva (CPF XXX.812.294-XX) , individualmente, a multa prevista no art. 58, inciso II, da Lei 8.443/1992, fixando-lhes o prazo de 15 (quinze) dias, a contar das notificações, para que comprovem, perante o Tribunal (art. 214, inciso III, alínea 'a', do Regimento Interno) , o recolhimento das dívidas ao Tesouro Nacional, atualizadas monetariamente desde a data do acórdão que vier a ser proferido até a dos efetivos recolhimentos, se forem pagas após o vencimento, na forma da legislação em vigor;
h) autorizar, desde logo, a cobrança judicial das dívidas, nos termos do art. 28, inciso II, da Lei nº 8.443/1992, caso não atendidas as notificações;
i) autorizar desde logo, se requerido, com fundamento no art. 26 da Lei 8.443/1992, c/c o art. 217 do Regimento Interno do TCU, o parcelamento das dívidas em até 36 (trinta e seis) parcelas, incidindo sobre cada parcela, corrigida monetariamente, os correspondentes encargos legais, fixando-se o prazo de quinze dias, a contar do recebimento da notificação, para comprovarem perante o Tribunal o recolhimento da primeira parcela, e de trinta dias, a contar da parcela anterior, para comprovarem os recolhimentos das demais parcelas, devendo incidir sobre cada valor mensal, atualizado monetariamente, os juros de mora devidos, no caso do débito, na forma prevista na legislação em vigor, alertando os responsáveis de que a falta de comprovação do recolhimento de qualquer parcela implicará o vencimento antecipado do saldo devedor, nos termos do art. 26, parágrafo único, da Lei 8.443/1992, c/c o art. 217, § 2º, do Regimento Interno deste Tribunal;
j) tendo em vista a gravidade da infração cometida, aplicar ao Sr. Jair Lira Soares (CPF XXX.203.244-XX) a penalidade de inabilitação para o exercício de cargo em comissão ou função de confiança no âmbito da Administração Pública, consoante o art. 60 da Lei 8.443/1992.
k) declarar a inidoneidade para participar de licitação na Administração Pública Federal, por cinco anos, das seguintes empresas: Aloísio Nascimento Limeira - EPP (CNPJ 07.968.839/0001-67) ; Comercial Eucaliptos Ltda. - EPP (CNPJ 08.541.152/0001-03) ; Maria Arlenilde Nascimento Costa & Cia Ltda. (CNPJ 04.789.709/0001-79) ; e Empresa de Alimento Rural Ltda. (CNPJ 06.145.514/0001-11) , antiga empresa Comercial Compre Fácil Ltda.; e Comercial 15 de Novembro Ltda. (CNPJ 12.419.487/0001-20) , pela ação em conluio com as demais empresas e servidores públicos com vistas a fraudar certames licitatórios, promovidos por diversos municípios do Estado de Alagoas, destinados à aquisição de alimentos para programas custeados com recursos federais. 
l) encaminhar cópia do acórdão que vier a ser proferido à Prefeitura de Lagoa da Canoa/AL, ao Ministério da Educação e aos responsáveis, para ciência, informando que a presente deliberação, acompanhada do Relatório e do Voto que a fundamentam, está disponível para a consulta no endereço www.tcu.gov.br/acordaos, além de esclarecer que, caso requerido, o TCU poderá fornecer sem custos as correspondentes cópias, de forma impressa;
m) encaminhar cópia da deliberação que vier a ser proferida ao Procurador-Chefe da Procuradoria da República em Alagoas, nos termos do § 3º do art. 16 da Lei 8.443/1992 c/c o § 7º do art. 209 do Regimento Interno do TCU, para adoção das medidas que entender cabíveis, informando-lhe que o inteiro teor da deliberação pode ser consultado no endereço www.tcu.gov.br/acordaos."
	É o Relatório.

8.1. Eliza Daize Inácio Pereira (OAB/AL 10.639), Gustavo Henrique de Barros Callado Macêdo (OAB/AL 9.040), José Eduardo do Nascimento Gama Albuquerque (OAB/AL 10.296) e Marcos Vinícius do Nascimento Barros (OAB/AL 13.382), representando Jair Lira Soares (procuração à peça 21);
8.2. Bruno de Omena Celestino (OAB/AL 10.706), Gedir Medeiros Campos Júnior (OAB/AL 6.001) e José Fragoso Cavalcanti (OAB/AL 4.118), representando Maria Arlenilde Nascimento Costa, Maria Arlenilde Nascimento Costa & Cia Ltda. e São Luiz Distribuidor Ltda. (procuração à peça 33); e
8.3. Enne Layne Ferreira Santos Almeida (OAB/AL 13.313), Jessika Nayane Ferreira do Nascimento (OAB/AL 13.561) e Técio Marques Gabriel (OAB/AL 11.727), representando José Aloísio Maurício Lira (procuração à peça 36), José Geraldo Maurício Lira (procuração à peça 37) e Cristália Maurício Lira (procuração à peça 38).

Subprocurador-Geral Lucas Rocha Furtado.

TOMADA DE CONTAS ESPECIAL. PROGRAMA DE ALIMENTAÇÃO ESCOLAR (PNAE). DESVIO DE VERBAS E DE MERENDAS. NÃO COMPROVAÇÃO DA BOA E REGULAR UTILIZAÇÃO DE RECURSOS PÚBLICOS. FRAUDE LICITATÓRIA. CITAÇÃO. AUDIÊNCIA. OITIVA. REVELIA DE ALGUMAS DAS EMPRESAS ENVOLVIDAS NO ESQUEMA DE FRAUDE. REJEIÇÃO DOS ARGUMENTOS DE DEFESA TRAZIDOS AOS AUTOS PELOS DEMAIS RESPONSÁVEIS. IRREGULARIDADE DAS CONTAS DO ENTÃO PREFEITO, COM IMPUTAÇÃO DE DÉBITO E APLICAÇÃO DE MULTA. MULTA AOS DOIS PREGOEIROS. INABILITAÇÃO DOS TRÊS AGENTES PÚBLICOS PARA EXERCÍCIO DE CARGO EM COMISSÃO OU FUNÇÃO DE CONFIANÇA NO ÂMBITO DA ADMINISTRAÇÃO PÚBLICA. DECLARAÇÃO DE INIDONEIDADE DAS EMPRESAS PARA PARTICIPAREM DE LICITAÇÃO NA ADMINISTRAÇÃO PÚBLICA FEDERAL.

TOMADA DE CONTAS ESPECIAL (TCE)

Secretaria de Controle Externo de Tomada de Contas Especial (Secex/TCE).

Conforme consignado no Relatório precedente, trata-se de Tomada de Contas Especial (TCE) resultante da conversão do TC Processo 040.995/2012-7, relativo à Representação de autoria da Procuradoria da República no Município de Arapiraca-AL, versando sobre possíveis irregularidades cometidas no âmbito do Município de Lagoa da Canoa-AL na execução do Programa Nacional de Alimentação Escolar (PNAE) , durante os exercícios de 2005 a 2010.
2.	No aludido processo de Representação, esta Corte de Contas, ao proferir o Acórdão 1472/2016-TCU-Plenário sob a relatoria do Ministro Raimundo Carreiro, concluiu que, muito embora a análise feita pelo Ministério Público Federal (MPF) tenha apontado a ocorrência de cinco irregularidades, o trabalho deste Tribunal, à luz de suas competências constitucionais, teria como escopo apenas duas daquelas cinco irregularidades, quais sejam:
a) não comprovação do correto emprego da quantia original de R$ 45.440,55, referente a parte dos recursos públicos do PNAE repassados ao Município de Lagoa da Canoa-AL nos anos de 2009 e 2010 e utilizados entre os meses de abril de 2009 e agosto de 2010, haja vista a ausência de comprovação de que a integralidade dos valores pagos às empresas fornecedoras de alimentos teve como resultado a efetiva entrega desses produtos às escolas sob a forma de merenda; e
b) fraude licitatória (Pregão Presencial 01/2009) , cujos indícios consistiram na (i) cotação de preços apenas junto a empresas de um mesmo grupo empresarial (Comercial Compre Fácil Ltda., Comercial 15 de Novembro Ltda. e Maria Arleneide N. Costa & Cia Ltda.) ; (ii) não publicação do edital de licitação em diário oficial ou jornais de grande circulação, em descumprimento ao art. 4º, inciso I, da Lei 10.520, de 17/7/2002; (iii) entrega do edital do certame apenas a empresas do referido grupo empresarial (Aloísio Nascimento Limeira - ME, Comercial 15 de Novembro Ltda. e Comercial Eucaliptos Ltda.) , sendo que apenas as empresas Comercial 15 de Novembro Ltda. e Comercial Eucaliptos Ltda. participaram da licitação; (iv) apresentação de proposta pela empresa Comercial 15 de Novembro, no que tange a 33 dos 36 itens licitados, com valores que diferem no percentual exato de 2% dos valores propostos pela Empresa Comercial Eucaliptos, indicando simulação de disputa, seja pela combinação de propostas ou pela elaboração de proposta pela mesma pessoa; (v) não exigência de apresentação, por parte dos licitantes, de laudo dos produtos a serem fornecidos, no âmbito do pregão, em desobediência ao princípio da vinculação ao instrumento convocatório; (vi) indicação do nome da empresa Comercial Compre Fácil no envelope de proposta da empresa 15 de Novembro; (vii) existência de laços estreitos entre as empresas participantes da fase de cotação de preços e da licitação em si, considerando que a sócia administradora da empresa Comercial Compre Fácil Ltda. é irmã do sócio administrador da Comercial 15 de Novembro Ltda. e já foi sócia dessa empresa até 2001; e (viii) prática habitual de combinação de preços em processos licitatórios entre as empresas Maria Arlenilde Costa & Cia Ltda. e Compre Fácil Ltda.
3.	Após a conversão do presente feito em TCE e nos termos determinados pelo Acórdão 1472/2016-TCU-Plenário, foi promovida a citação do Sr. Jair Lira Soares, responsável, na condição de então prefeito do Município de Lagoa da Canoa-AL, pela "não comprovação da boa e regular utilização de recursos públicos relativos ao PNAE, repassados à Prefeitura Municipal de Lagoa da Canoa/AL nos anos de 2009 e 2010", tendo sido realizada ainda sua audiência por "haver conduzido e homologado os atos inerentes ao Pregão Presencial 01/2009, promovido pela Prefeitura Municipal de Lagoa da Canoa/AL, para aquisição de gêneros alimentícios destinados à merenda escolar daquele município, em que se constatou a ocorrência de fraude à licitação, com direcionamento de resultado" (ofício de citação e audiência à peça 6) .
4.	A fraude licitatória também ensejou a audiência da Sra. Maria Rosiane Nascimento da Silva e do Sr. Rubens Francisco da Silva (ofícios de audiência às peças 17 e 18) , pregoeiros encarregados de conduzir concomitantemente o Pregão Presencial 01/2009, e a oitiva das empresas envolvidas, Comercial 15 de Novembro Ltda., CNPJ 12.419.487/0001-20; Maria Arleneide N. Costa & Cia Ltda., CNPJ 04.789.709/0001-79; Comercial Eucaliptos Ltda. - EPP, CNPJ 08.541.152/0001-03; Aloísio Nascimento Limeira - ME, CNPJ 07.968.839/0001-67; e Comercial Compre Fácil Ltda., CNPJ 06.145.514/0001-11, esta última também identificada nos autos como Comercial de Alimentos Rural Ltda. e cuja razão social e nome de fantasia atualmente registrados perante a Receita Federal do Brasil são, respectivamente, C M Lira e Comercial Compre Fácil (ofícios de oitiva às peças 8 a 16) .
5.	A proposta de mérito formulada pela Secretaria de Controle Externo de Tomada de Contas Especial (Secex/TCE) contempla, em pareceres uniformes (peças 57 a 59) , e com a concordância do Ministério Público junto a este Tribunal (peça 60) , (i) o julgamento pela irregularidade das contas do Sr. Jair Lira Soares, condenando-o ao ressarcimento do débito apurado (R$ 45.440,55 em valores originais que reportam a 2/8/2010) , aplicando-lhe as multas previstas nos arts. 58, inciso II, e 57 da Lei 8.443, de 16/7/1992, e inabilitando-o para o exercício de cargo em comissão ou função de confiança no âmbito da Administração Pública nos termos do art. 60 do referido diploma legal; (ii) a aplicação de multa à Sra. Maria Rosiane Nascimento da Silva e ao Sr. Rubens Francisco da Silva com fundamento no art. 58, inciso II, da Lei Orgânica do TCU; e a declaração de inidoneidade das cinco empresas mencionadas no parágrafo antecedente para participar de licitação na Administração Pública Federal.
6.	Manifesto-me, desde já, essencialmente de acordo com os pareceres precedentes, em especial com a instrução técnica de peça 57, cujas análises e conclusões incorporo às minhas razões de decidir, eis que cuidaram de abordar, com profundidade e abrangência suficientes, as questões suscitadas nesta fase processual.
7.	Com efeito, diante da falta de comprovação da boa e regular aplicação dos R$ 45.440,55 impugnados nesta TCE, resta configurada patente ofensa aos princípios basilares da administração pública, já que, ao final, o Sr. Jair Lira Soares deixou de prestar satisfação à sociedade sobre o efetivo emprego de parte dos recursos postos sob sua responsabilidade no âmbito do PNAE, dando ensejo, inclusive, à presunção legal de dano ao Erário, ante os indícios de não aplicação daquele valor.
8.	Convém frisar que prestar contas, com a inequívoca comprovação da boa e regular aplicação de verbas públicas, é dever de todos aqueles a quem sejam confiados recursos federais. É o que se depreende do art. 70, parágrafo único, da Constituição Federal de 1988, do art. 93 do Decreto-Lei 200, de 25/2/1967, e do art. 145 do Decreto 93.872, de 23/12/1986. Em respaldo a essa afirmação, cito os Acórdão 2439/2010-TCU-Plenário, 5.929/2011-TCU-1ª Câmara, 4.110/2012-TCU-2ª Câmara e 2.555/2012-TCU-2ª Câmara, este último de minha relatoria e os demais relatados pelos Ministros Augusto Sherman Cavalcanti, José Múcio Monteiro e André Luís de Carvalho, respectivamente.
9.	No caso em estudo, como bem frisou a Secex/TCE, as investigações levadas a efeito pelo MPF e pela Controladoria-Geral da União (CGU) identificaram esquema destinado a fraudar licitações em municípios do Estado de Alagoas, tendo sido detectado, em relação ao Município de Lagoa da Canoa-AL, além desse esquema de fraude, o desvio de merenda.
10.	Conforme informação lançada no Relatório que acompanha e fundamenta o Acórdão 1472/2016-TCU-Plenário - encaminhado em sua integralidade a cada um dos responsáveis em epígrafe quando de sua citação, audiência ou oitiva -, "A prova material destes desvios foi obtida através do cotejo entre as notas fiscais emitidas como comprovante dos gastos do PNAE, em 2009 e 2010, e os comprovantes de recebimento de merenda escolar emitidos pelas escolas municipais de Lagoa da Canoa, conforme as tabelas demonstrativas contidas no Relatório de Análise de Material Apreendido - Equipe MIKE, elaborado pelos técnicos da CGU e peritos da Polícia Federal" (peça 2, p. 15) , não tendo o Sr. Jair Lira Soares logrado descaracterizar essa irregularidade.
11.	Quanto ao pedido formulado pelo ex-prefeito com vistas à produção de provas além daqueles existentes nos autos, cabe indeferir o pedido, pois, segundo argumentou a Secex/TCE, recai sobre aquele responsável, na condição de gestor dos recursos em apreço, o dever de apresentar os elementos probatórios consistentes, coerentes e suficientes, que demonstrem, de forma inequívoca e de acordo com as normas pertinentes, o bom e correto emprego das verbas que lhe foram confiadas, não cabendo ao TCU realizar diligências para obtenção de provas adicionais às que se encontram no processo quando estas se mostram suficientes para firmar convicção do órgão julgador.
12.	Nessas circunstâncias, considero presentes todos os elementos necessários para o julgamento pela irregularidade das contas do Sr. Jair Lira Soares, com imputação do débito apurado nos autos, além da aplicação da multa prevista no art. 57 da Lei 8.443/1992, a qual, aliás, pode absorver em sua dosimetria a multa proposta com base no art. 58, inciso II, daquele mesmo diploma legal, conforme precedentes desta Corte de Contas. Nesse sentido são os Acórdãos 2.589/2010, 1.092/2010 e 1.173/2004 de Plenário, 14.128/2019, 2.469/2019 e 8.198/2018 de 1ª Câmara, 1.404/2020, 12.532/2019 e 3.565/2019 de 2ª Câmara, os dois primeiros e o último de minha relatoria e os demais relatados, nessa ordem, pelos Ministros Ubiratan Aguiar, Walton Alencar Rodrigues, Augusto Sherman Cavalcanti, Benjamin Zymler, Augusto Nardes e Ana Arraes.
13.	No que diz respeito à fraude licitatória verificada no Pregão Presencial 01/2009, as razões de justificativa e esclarecimentos apresentados também não lograram descaracterizar a irregularidade.
14.	Apesar de os pregoeiros, Maria Rosiane Nascimento da Silva e Rubens Francisco da Silva, e as empresas licitantes negarem a fraude, as informações contidas nos presentes autos revelam a existência de grupo empresarial articulado com agentes públicos para burlar a concorrência em procedimentos licitatórios.
15.	Peço vênias para colacionar abaixo alguns trechos do Relatório que acompanha e fundamenta o Acórdão 1472/2016-TCU-Plenário, os quais detalham como eram operadas não somente as fraudes licitatórias, mas também o desvio de recursos na execução dos subsequentes contratos firmados com o Município de Lagoa da Canoa-AL. Vale repisar que o referido Relatório, juntado à peça 2 deste TC Processo 017.579/2016-3 foi encaminhado em sua integralidade aos responsáveis em epígrafe quando de sua citação, audiência ou oitiva (esclareça-se que a referência a determinadas peças feita na transcrição que se segue diz respeito ao TC Processo 040.995/2012-7) :
"16. Da documentação constante deste processo, mormente do Relatório de Análise de Material Apreendido da Polícia Federal (peça 6, p. 76-80) , dos termos de depoimento e de declaração prestados à Polícia Federal (peça 4, p. 30-72; peça 5, p. 1-19, 27-41) , e da Informação DRCOR/SR/DPF/AL (peça 5, p. 42-56) , constata-se a existência de indicativos de fraudes a processos licitatórios e desvios de recursos públicos federais repassados no âmbito do Pnae ao Município de Lagoa da Canoa/AL para a aquisição de alimentos.
17. A PRM-Arapiraca [Procuradoria da República no Município de Arapiraca-AL], inicialmente, ao mencionar a análise realizada por técnicos da CGU nos processos licitatórios promovidos por diversos municípios do sertão e agreste alagoano, discorreu sobre como eram fraudadas as licitações por um grupo formado por seis empresas, indicadas na tabela a seguir (peça 1, p. 19-28) :
	Nome
	Nome fantasia
	CNPJ

	Comercial 15 de Novembro Ltda.
	Armazém N. Senhora do Carmo
	12.419.487/0001-20

	Comercial Compre Fácil Ltda.
	Comercial Compre Fácil
	06.145.514/0001-11

	Comercial Eucaliptos Ltda. - EPP
	Comercial Eucaliptos
	08.541.152/0001-03

	Aloísio Nascimento Limeira - ME
		07.968.839/0001-67

	Maria Arlenilde Nascimento Costa & Cia. Ltda.
	Supermercado São Luís
	04.789.709/0001-79

	São Luiz Distribuidor Ltda.
	São Luiz Distribuidor
	07.727.102/0001-52

18. Conforme consta na inicial da ação judicial, essas empresas, em conluio, comandadas pelo Sr. José Aloísio Maurício Lira, sócio da Comercial 15 de Novembro Ltda., ajustavam suas participações nas licitações com vistas a fraudar o caráter competitivo dos certames, conforme fica evidente, dentre outros, nos fatos a seguir sintetizados (peça 1, p. 19-28) :
a) existência de vínculos familiares entre os sócios das empresas Comercial 15 de Novembro Ltda. e Comercial Compre Fácil Ltda., bem como, entre os sócios da Comercial Eucaliptos Ltda. - EPP e o proprietário da empresa Aloísio Nascimento Limeira - ME;
b) as empresas do grupo eram representadas nos certames por funcionários, e até mesmo pelos sócios, das empresas que supostamente seriam suas concorrentes;
c) indiciados (funcionários e sócios das empresas mencionadas) e testemunhas prestaram depoimentos à Polícia Federal relatando, dentre outras ilicitudes, que:
c.1) não havia uma real concorrência entre as empresas do grupo;
c.2) os representantes das empresas do grupo subornavam os representantes de outras empresas com vistas a desistirem de participar das licitações, ou, para colaborarem na fraude;
c.3) eram pagas comissões a autoridades e funcionários municipais sobre o valor de cada nota fiscal referentes às vendas efetivadas para o Pnae;
c.4) compras particulares eram realizadas por autoridades municipais, ou pessoas de suas famílias, no Supermercado do Comercial 15 de Novembro Ltda., para posterior pagamento com recursos da merenda escolar, mediante o fornecimento de notas fiscais inidôneas;
c.5) muitos representantes de empresas só iam ao local da licitação com vistas a receber comissões para não participarem dos certames;
c.6) os documentos e propostas das empresas do grupo eram elaborados pela mesma pessoa, na maioria das vezes pela Sra. Irislane Barbosa Almeida, funcionária da Comercial 15 de Novembro Ltda., ou as propostas eram divulgadas entre as empresas, para que os preços fossem ajustados conforme os interesses do grupo;
c.7) a empresa Maria Arlenilde Costa & Cia Ltda. e a empresa Compre Fácil Ltda. tinham a prática de combinar preços em processos licitatórios;
d) documentos da empresa Comercial Compre Fácil Ltda. foram apreendidos pela Polícia Federal na sede da Comercial 15 de Novembro Ltda., e da empresa Comercial Eucaliptos Ltda., na sede da Aloísio Nascimento Limeira - ME;
e) quem de fato fornecia os produtos para as prefeituras era a Comercial 15 de Novembro Ltda.; e
f) foi constatada divergência tanto qualitativa quanto quantitativa entre os registros constantes das notas fiscais e os recibos emitidos pelas escolas da rede municipal de ensino.
19. Após essa visão panorâmica, a PRM-Arapiraca, no título IV da ação judicial, discorre sobre a atuação desse grupo de empresas no Município de Lagoa da Canoa/AL, trazendo a colação as conclusões advindas do IPL 432/2010, das quais transcrevem-se, a seguir, as concernentes ao Município de Lagoa da Canoa/AL (peça 1, p. 28) :
JAIR LIRA SOARES é Prefeito Municipal de Lagoa da Canoa, cidade do agreste alagoano, tendo sido reeleito para o mandato 2009-2012.
Segundo ALOÍSIO LIRA, JAIR lhe chamou para uma conversa, ainda no início de sua gestão anterior, para dizer que seu pai e sua mãe, ALMIR LIRA e MARIA LIRA, estavam autorizados a fazer feira no Supermercado e que ele garantia o pagamento de todas essas compras, o que efetivamente era realizado, sempre com recursos desviados da merenda escolar (fl. 253) .
PÉTERSON confirmou esta versão, que lhe foi narrada pelo próprio ALOÍSIO há época, mas afirmando que as pessoas autorizadas pelo Prefeito eram apenas a mãe e a esposa, MARIA LIRA e FABIANA APÓSTOLO LIRA. Isso ocorreu porque na época estavam brigados o Prefeito e seu pai, ALMIR LIRA (fl. 244) .
GILVÂNIA afirmou que nunca viu JAIR fazer compras no Supermercado, mas informou que se recorda de um bilhete que lhe chamou a atenção, pois nele havia uma autorização para que fossem comprados 06 uísques, os quais foram posteriormente pagos com recursos públicos destinados à merenda escolar (fl. 269) .
...
A testemunha ANTÔNIO PINTO esclarece que efetivamente o Prefeito e parentes realizavam compras pessoais no Supermercado, as quais eram pagas com recursos destinados à aquisição de alimentos para a merenda escolar:
...
20. Em seguida a PRM-Arapiraca relata (peça 1, p. 29-30) :
VALMIR HENRIQUE, embora afirmando que nunca viu no Supermercado o Prefeito investigado, declarou que era comum o mesmo enviar bilhetes, solicitando a compra de produtos como vinho, uísque e ração para cachorro da marca PEDIGREE. Foram encontrados alguns desses bilhetes, anexados a notas promissórias apreendidas também na sede do 15 DE NOVEMBRO, conforme pode se ver abaixo:
...
Merece destaque o bilhete abaixo, assinado por JAIR LIRA, no qual o mesmo solicita que seja autorizada a compra de '01 pacote de pedigree'. Ou seja, ao invés de adquirir merenda escolar de qualidade, o citado Prefeito gasta o recurso público para comprar ração canina da melhor marca.
...
Outro exemplo de gasto supérfluo com o emprego de dinheiro público. O prefeito JAIR LIRA faz o seguinte pedido: 'solicito despachar 2 cx de vinho 1 salto classic c/12L 1 mioranza c/12L'. Mais uma conduta altamente reprovável praticada pelo gestor público.
 (...) 
21. Sobremais, a PRM-Arapiraca indicou as irregularidades resultantes da atuação dos representados, quais sejam (peça 1, p. 30-95) :
a) fraude aos processos licitatórios em Lagoa da Canoa/AL (item IV.1 da ação judicial) ;
b) desvio dos recursos do Pnae para a realização de compras pelos demandados (item IV.2 da ação judicial) ;
c) recebimento de propina com recursos do Pnae (item IV.3 da ação judicial) ;
d) superfaturamento da merenda adquirida (item IV.4 da ação judicial) ; e
e) desvio da merenda (item IV.4 da ação judicial) .
22. Por fim, a PRM-Arapiraca encaminhou cópia da ação civil pública para o TCU, na forma de representação." (peça 2, p. 4-7) 
16.	No caso do Pregão Presencial 01/2009, há evidências de direcionamento, haja vista a participação exclusiva de empresas envolvidas no esquema, além da fragilidade de alguns documentos integrantes do respectivo processo, com destaque para as seguintes:
a) apresentação de proposta pela empresa Comercial 15 de Novembro, no que tange a 33 dos 36 itens licitados, com valores que diferem no percentual exato de 2% dos valores propostos pela Empresa Comercial Eucaliptos, demonstrado simulação de disputa, seja pela combinação de propostas ou pela realização de proposta pela mesma pessoa; e
b) indicação do nome da empresa Comercial Compre Fácil no envelope de proposta da empresa 15 de Novembro.
17.	Essas duas falhas, inclusive, evidenciam que a autoridade que homologou o resultado do Pregão Presencial 01/2009 - no caso, o então prefeito Jair Lira Soares - e os pregoeiros encarregados de conduzir o certame não agiram com o mínimo de cuidado na análise da documentação apresentada pelas licitantes, justificando, por conseguinte, a apenação desses gestores, em consonância com julgados deste Tribunal de Contas proferidos à luz do art. 28 do Decreto-Lei 4.657, de 4/9/1942 (Lei de Introdução às Normas do Direito Brasileiro - LINDB) , com a redação dada pela Lei 13.655, de 25/4/2018, a exemplo dos Acórdãos 2.872/2019, 2.659/2019, 957/2019, 2.924/2018, 2.860/2018 e 2.391/2018 de Plenário, 14.130/2019 e 2.699/2019 de 1ª Câmara e 11.762/2018 de 2ª Câmara, relatados, respectivamente, por mim e pelos Ministros André Luís de Carvalho, Augusto Nardes, José Múcio Monteiro, Augusto Sherman Cavalcanti, Benjamin Zymler, Walton Alencar Rodrigues, Vital do Rêgo e Marcos Bemquerer Costa.
18.	Segundo esses precedentes, o erro grosseiro a que se refere o Decreto-Lei 4.657/1942 em seu art. 28 seria aquele que poderia ser percebido por pessoa com diligência abaixo do normal, ou seja, que seria evitado por pessoa com nível de atenção aquém do ordinário, consideradas as circunstâncias do caso concreto. Dito de outra forma, o erro grosseiro é o que decorreu de uma grave inobservância de um dever de cuidado, isto é, que foi praticado com culpa grave, situação que julgo se amoldar perfeitamente às condutas atribuídas neste TC Processo 017.579/2016-3 aos Srs. Jair Lira Soares e Rubens Francisco da Silva e à Sra. Maria Rosiane Nascimento da Silva.
19.	No que tange ao ex-prefeito, segundo consignado alhures, a multa pecuniária que lhe será aplicada com base no art. 57 da Lei 8.443/1992 absorverá, em sua dosimetria, a multa que lhe poderia ser separadamente aplicada com amparo no art. 58, inciso II, daquele mesmo diploma legal, cabendo, de todo modo, imputar-lhe a sanção prevista no art. 60 da Lei Orgânica do TCU, haja vista a gravidade da infração cometida.
20.	Essa sanção também deve ser aplicada aos pregoeiros, Maria Rosiane Nascimento da Silva e Rubens Francisco da Silva, pois também deixaram de atuar com o mínimo de cuidado necessário na análise da documentação apresentada no bojo do Pregão Presencial 01/2009, o que também considero uma grave infração.
21.	Antecipando-me a eventuais argumentos contrários à responsabilização concomitante dos dois pregoeiros, esclareço que, inobstante apenas o Sr. Rubens ter assinado a Ata da Sessão Pública de Abertura do Pregão Presencial 01/2009 (peça 43, p. 204-206, do TC Processo 040.995/2012-7) , a participação de ambos está evidenciada em suas próprias alegações de defesa, in verbis:
Alegações de defesa do Sr. Rubens Francisco da Silva:
"Como mencionado, este pregoeiro teve acesso às propostas na condução do certame e reforça-se que a sessão transcorreu na mais absoluta normalidade, haja vista o inteiro teor das gravações;" (peça 43, p. 1; destaques não constam no original) 
Alegações de defesa da Sra. Maria Rosiane Nascimento da Silva:
"Como mencionado, esta pregoeira teve acesso às propostas na condução do certame e reforça-se que a sessão transcorreu na mais absoluta normalidade, haja vista o inteiro teor das gravações;" (peça 45, p. 2; também esses destaques não constam no original) 
22.	No que diz respeito à dosimetria das sanções, em atenção às disposições do art. 22, § 2º, da Lei de Introdução às Normas do Direito Brasileiro, tem-se que a irregularidade consubstanciada na omissão dos gestores em face da evidente fraude licitatória configura conduta grave, após a qual acabou por se consumar prejuízo ao Erário na execução do subsequente contrato para fornecimento de merendas. Por outro lado, observa-se que os responsáveis não figuram nos registros do Cadirreg (sistema deste Tribunal para cadastro de contas julgadas irregulares) .
23.	Assim, após sopesar agravantes e atenuantes, o montante das multas pecuniárias individuais deve ficar em patamar próximo a vinte por cento do valor máximo legal e regimentalmente previsto, lembrando que, no caso do Sr. Jair Lira Soares, a multa do art. 58, inciso II, da Lei 8.443/1992 será absorvida e sopesada na dosimetria da multa do art. 57.
24.	Quanto à pena de inabilitação para o exercício de cargo em comissão ou função de confiança no âmbito da Administração Pública (art. 60 da Lei Orgânica do TCU) , a ser aplicada aos três agentes públicos em epígrafe, entendo que seu limite temporal mínimo de cinco anos se mostra suficiente diante das circunstâncias do caso em estudo.
25.	Já no caso das empresas envolvidas na fraude licitatória apontada nos autos, não há circunstâncias atenuantes que as favoreçam, razão pela qual estipulo em dois anos a pena de declaração de inidoneidade para participar de licitação na Administração Pública Federal, o que corresponde a quarenta por cento do tempo máximo previsto no art. 46 da Lei Orgânica do TCU, qual seja, cinco anos.
	Ante o exposto, VOTO pela adoção da minuta de Acórdão que ora submeto à apreciação deste Colegiado.
TCU, Sala das Sessões Ministro Luciano Brandão Alves de Souza, em 24 de junho de 2020.
AROLDO CEDRAZ 
Relator